【裁判字號】    88,上更(一),354
【裁判日期】    900424
【裁判案由】    返還買賣價金等
【裁判全文】
臺灣高等法院民事判決  八十八年度上更(一)字第三五四號
      上  訴  人  甲○○
      被上訴人    乙○○
右當事人間請求返還買賣價金等事件，上訴人甲○○對於中華民國臺灣新竹地方法院
八十六年度訴字第四三五號第一審判決提起上訴，判決後，經最高法院發回更審，本
院判決如左：
    主      文
上訴駁回。
第二審及發回前第三審訴訟費用由上訴人負擔。
    事實與理由
一、上訴人起訴主張：伊於民國（下同）八十一年十月十二日以新台幣（下同）二百
    六十萬元（現金八十萬元及金融機關貸款一百八十萬元）向被上訴人購買坐落新
    竹市○○路二九八號地下室房屋及基地（下稱系爭房屋）。因被上訴人未交付系
    爭房屋使用執照，迨伊遷住系爭房屋發現濕氣甚重，到處漏水，空氣未通後，始
    於八十二年五月間獲悉系爭房屋使用執照之建物用途為係「地下儲藏室」，非如
    同號房屋一至五樓之作「一般住宅」使用。顯見被上訴人違反建築法第七十三條
    規定，擅將不得供人居住使用之上開地下儲藏室房屋，予以裝修變更為住宅誘騙
    伊買受，該買賣標的物即有物及權利之瑕疵。伊已於八十二年六月五日以存證信
    函向被上訴人為解除買賣契約之意思表示，被上訴人就伊前付之價金八十萬元、
    貸款利息十六萬三千五百六十四元、房屋稅二千二百零二元、保險費一千一百四
    十元及安裝日光燈、瓦斯熱水器、白鐵欄杆、瓦斯管路等費用九萬九千零五十元
    ，合計一百零六萬五千九百五十六元，自應負返還責任等情，爰依民法第一百四
    十八條、修正前民法第二百十九條、民法第三百五十三條、第三百五十四條及第
    三百五十九條規定，請求命被上訴人如數給付並自八十二年六月九日起加計法定
    遲延利息之判決等語。（原審駁回伊請求，伊提起上訴，聲明：求為判決(一)原判
    決廢棄。
    (二)被上訴人應返還伊一百零六萬五千九百五十六元及自八十二年六月九日起至清
    償日止，按年息百分之五計算之利息）
二、被上訴人則以：伊向訴外人鄭銘家買受系爭房屋轉賣予上訴人時，並未注意使用
    執照記載為供儲藏室使用。上訴人購買前，亦曾查看多次始與伊簽約承買，已見
    系爭房屋之品質及效用均無瑕疵。且雙方買賣契約未約明使用執照須記載其用途
    為「住宅」，伊復未為上述承諾或保證系爭房屋應無滅失或減少契約預定效用之
    瑕疵，上訴人據以解除兩造間之買賣契約，自屬無理。況上訴人於系爭房屋交付
    後逾六個月始行解除契約，亦逾民法第三百六十五條第一項規定之除斥期間，其
    請求伊返還價金等款項，尤非正當等語，資為抗辯。（聲明求為判決駁回上訴人
    之上訴）
三、上訴人主張伊於八十一年十月十二日以二百六十萬元向被上訴人購買坐落新竹市
    ○○路二九八號之地下室房屋及基地，其使用執照規定之用途為「地下儲藏室」
    ，以及被上訴人將之裝修變更為「住宅」之事實，業據伊提出買賣契約書、使用
    執照、使用執照起照人名冊附表、聲請書、新竹市政府工務局八十二年五月三十
    一日八二工建字第二二七七五號函等為證（原審卷第七頁至第十二頁），被上訴
    人對此亦不爭執，自堪信為真實。惟對於上訴人主張被上訴人將不得變更供人居
    住使用之地下儲藏室，裝修變更為住宅出售，顯有物及權利之瑕疵，上訴人已於
    八十二年六月五日以存證信函聲明解除契約乙節，被上訴人則以前揭情詞置辯。
    是本件之爭點厥為：被上訴人出售系爭地下室房地予上訴人是否應負物及權利瑕
    疵擔保責任。
四、查系爭地下室建物係新屋，依使用執照記載，用途雖為「地下儲藏室」；惟具有
    獨立之產權，且上訴人購買前亦曾親往現場察看多次，買賣契約第八條所載之固
    定造作物（如水電、瓦斯、衛生設備、門窗、廚房、浴室等）於兩造訂立買賣契
    約時即已齊全，兩造就本件買賣標的物及價金達成合意後，始訂立本件買賣契約
    ，且被上訴人交付系爭地下室建物時，並未將前揭固定造作物毀廢或取除等情，
    有被上訴人提出之建物登記謄本（見原審卷第五八頁）為證，亦為上訴人所不爭
    執，自堪信為真實。原審民事庭曾至系爭房地勘驗，系爭房屋計有四間房間、客
    廳、廚房及廁所各一，上訴人且陳稱「當初買房子時，有來看過房子，後面的房
    間是我自己隔的．．」等語，有勘驗筆錄在卷可憑（見原審卷第四四頁），足見
    上訴人對系爭建物之可供作住宅使用之狀態，已無異議，始予簽約、購買，自難
    謂本件買賣標的物有何品質及效用之瑕疵。
五、次查兩造買賣契約，係委由代書李榮津辦理，一般買賣通常均未交付使用執照，
    本件被上訴人亦未交付使用執照予上訴人等情，業據證人李榮津於本院審理時證
    述在卷（見本院卷第二二三頁）；兩造買賣契約第八條雖載有「本買賣房屋之固
    定造作物（如水電、瓦斯、衛生設備、門窗、廚房、浴室等）包含在內賣與甲方
    （按指上訴人），乙方（按指被上訴人）不得毀廢或取除」字樣（見原審卷第八
    頁），似見兩造買賣契約係約定供「住宅」使用；惟被上訴人於訂約時未曾為系
    爭房屋供作「住宅」使用之承諾或保證，亦為上訴人所不爭執（見本院卷第二一
    九頁第四行；雖上訴人於九十年三月十日再呈聲明更正狀，稱對於「買賣時被上
    訴人有無保證使用執照上登記為住宅？」之訊問，伊一時慌張答：「是的，沒有
    保證」，應更正為：「雙方第一次見面即簽約買賣，被上訴人根本隱瞞未提出使
    用執照，雙方亦未支字提及．．」等語；但按，自認之撤銷，除別有規定外，以
    自認人能證明與事實不符或經他造同意者，始得為之，民事訴訟法第二百七十九
    條第三項定有明文，上訴人對其此項自認之撤銷，未能證明與事實不符，且未經
    他造同意，是上訴人此項更正聲明，不足為採，併此敘明），再觀新竹市地政事
    務所於系爭建物登記謄本登載其主要用途為「住家用」，有新竹市地政事務所八
    十六年十二月二十三日（八六）新地一字第一０七七日號函在卷可稽（見原審卷
    第五八頁），足見系爭房屋本即得供住宅使用，否則焉得變更登記其用途為「住
    宅用」。雖上訴人指稱上開用途之變更係在系爭地下室房地經法院拍賣之後云云
    ，惟綜合全辯論意旨及調查證據之結果，酌之違章建築亦得為買賣標的及供人居
    住之經驗法則，顯見系爭地下室得以供人居住，應無疑義。且上訴人亦自承於買
    受系爭房屋後，供己居住使用迄今（見本院卷第二四二頁第四行），則系爭地下
    室使用執照上「儲藏室」之記載，當不足認為系爭買賣有物或權利上之瑕疵。又
    上訴人以前揭起訴主張之事實，對被上訴人提起詐欺之告訴，亦經原審法院及本
    院判決被上訴人無罪確定，有原法院八十二年度自字第九三號刑事判決、本院八
    十二年度上易字第六八一二號刑事判決各一件為證（見原審卷第三五頁、第三九
    頁）。綜上事證，系爭房屋並非不能供人居住，且使用執照上「地下儲藏室」之
    記載亦非本件買賣標的物或權利上之瑕疵，酌之最高法院十七年度上字第九一七
    號判例「民事訴訟如係由原告主張權利者，應先由原告負舉證之責，若原告先不
    能舉證，以證實自己主張之事實為真實，則被告就其抗辯事實即令不能舉證，或
    其所舉證據尚有疵累，亦應駁回原告之請求」揭示之意旨，被上訴人於出售系爭
    房地予上訴人時，未交付使用執照固屬實情；惟上訴人未能舉證證明被上訴人有
    何故意不告知系爭房屋僅能供作「儲藏室」使用之情事，自無民法第三百五十五
    條第二項規定之適用。又上訴人既於訂約前數次前往系爭地下室察看，始就買賣
    標的物及價金與被上訴人達成合意，訂立本件買賣契約，系爭地下室建物之空氣
    是否流通，有無漏水等情，應為上訴人所充分瞭解，縱於買賣契約成立前即有空
    氣不流通或漏水之情事，亦為上訴人訂約時所已考量，當無於訂立契約後，再執
    為主張滅失或減少系爭地下室價值、通常效用，或契約預定效用瑕疵之依據可言
    。而被上訴人亦依約將系爭地下室房地所有權移轉登記予上訴人，並將系爭地下
    室房地交付上訴人，自無何權利瑕疵可言。
六、按物之出賣人，對於買受人應擔保其物依第三百七十三條之規定危險移轉於買受
    人時，無滅失或減少其價值之瑕疵，亦無滅失或減少其通常效用，或契約預定效
    用之瑕疵。買賣因物有瑕疵，而出賣人依前五條之規定，應負擔保之責者，買受
    人得解除其契約。得解除契約者，其解除權於物之交付後六個月間不行使而消滅
    ，民法第三百五十四條第一項前段、八十八年四月二十一修正公布前第三百六十
    五條第一項分別定有明文。查本件買賣契約並無何滅失或減少買賣標的物價值之
    瑕疵，亦無何滅失或減少其通常效用，或契約預定效用之瑕疵之情事，亦無物之
    瑕疵，已如前述。上訴人於八十二年六月五日以存證信函通知被上訴人限文到七
    日內以原價購回並賠償，逾期不另催告，解除契約云云，距被上訴人交付系爭建
    物及基地予上訴人之八十一年十月十二日，顯已逾上揭修正前民法第三百六十五
    條第一項解除權行使之期間，上訴人執以行使解除權之要件不備，亦不生解除契
    約之效力（本件被上訴人並無故意不告知瑕疵情事，已如上述，自無同條第二項
    之適用）。至被上訴人將系爭地下室建物變更為住宅使用，是否違反建築術技術
    規則第四十條、第四十一條第二款、第四十二條第一款之相關規定，以及依建築
    法第七十三條、七十七條之二第一、二項、第九十條、第九十五條等規定，建築
    物非經領得變更使用執照，固不得變更其使用，縱被上訴人將系爭建物變更為住
    宅使用，而違反前開法令，亦僅屬行政處分之問題。系爭買賣契約係有關私權之
    約定，尚非因違反上開行政法上之規定而無效，上訴人所指本件買賣契約違反強
    制規定而自始、確定、當然無效，顯有誤會，併此敘明。
七、次按民法第一百四十八條固規定，權利之行使，不得違反公共利益，或以損害他
    人為主要目的。行使權利，履行義務，應依誠實及信用方法。然若當事人行使權
    利，雖足使他人喪失利益，而非以損害他人為主要目的，即不在該條所定範圍之
    內。而權利之行使是否以損害他人為主要目的，應就權利人因權利行使所能取得
    之利益，與他人及國家社會因其權利行使所受之損失，比較衡量以定之。倘其權
    利之行使，自己所得利益極少而他人及國家社會所受損害甚大者，非不得視為以
    損害他人為主要目的，此乃權利社會化之基本內涵所必然之解釋（最高法院四十
    五年臺上字第一○五號判例、七十一年臺上字第七三七號判例參照）。按本件係
    上訴人主張解除伊向被上訴人買受系爭地下室建物及基地之買賣契約，被上訴人
    否認上訴人解除權行使之效力，核與前揭民法第一百四十八條之立法意旨無涉。
八、退而言之，上訴人於買受系爭地下室房地後，因自八十二年十月四日後，未續繳
    貸款利息，致為保證責任新竹市第一信用合作社行使抵押權，聲請原法院拍賣系
    爭建物及基地，業由該合作社承受，發給權利移轉證書，有土地及建物登記謄本
    附卷可佐（見本院卷第二三二頁、二三三頁），職是，縱上訴人解除權之行使於
    法有據，依民法第二百五十九條第一款雙方當事人回復原狀之規定，上訴人請求
    被上訴人返還價金之同時，應將自被上訴人受領之系爭建物及基地，返還予被上
    訴人，此種當事人因契約解除而生之相互義務，準用第二百六十四條之規定；而
    因契約互負債務者，於他方當事人未為對待給付前，得拒絕自己之給付，民法第
    二百六十一條、第二百六十四條第一項分別明定。是被上訴人主張同時履行抗辯
    ，於上訴人返還系爭建物及基地前，拒絕自己價金之給付。惟系爭地下室建物及
    基地已因移轉登記為保證責任新竹市第一信用合作社所有，有系爭建物及基地之
    所有權登記謄本在卷可稽，上訴人返還系爭建物及基地之債務係因可歸責於自己
    未能續繳貸款利息之事由所致，有如前述，則被上訴人依民法第二百六十四條第
    一項之規定，拒絕為價金之給付，依法有據。至上訴人請求給付價金以外之房屋
    稅、保險費、按裝日光燈、瓦斯熱水器、白鐵欄杆、瓦斯管路等費用，尤屬於法
    無據。
九、綜上所述，上訴人主張依民法第一百四十八條、修正前民法第二百十九條、民法
    第三百五十三條、第三百五十四條第一項前段、第三百五十九條前段之規定，解
    除本件買賣契約，請求被上訴人返還一百零六萬五千九百五十六元及自八十二年
    六月九日起至清償日止，按週年利率百分之五計算之利息，即屬無據，不應准許
    。原審據此為上訴人敗訴之判決，並無不合。上訴意旨指摘原判決不當，求予廢
    棄，為無理由，應予駁回。
十、兩造法律關係及事實已臻明確，本院經審酌兩造其餘攻擊、防禦方法及所提各項
    證據，均與前開論斷結果無礙，爰不再一一論述，併此明。
據上論結，本件上訴為無理由，依民事訴訟法第四百四十九條第一項、第七十八條，
判決如主文。
中      華      民      國     九十    年      四     月    二十四      日
                               民事第十六庭
                                   審判長法  官  阮  富  枝
                                         法  官  王  聖  惠
                                         法  官  闕  銘  富
右正本係照原本作成。
上訴人如不服本判決，應於收受送達後二十日內向本院提出上訴書狀，其未表明上訴
理由者，應於提出上訴後二十日內向本院補提理由書狀（均須按他造當事人之人數附
繕本）上訴時應提出委任律師或具有律師資格之人之委任狀；委任有律師資格者，另
應附具律師及格證書及釋明委任人與受任人有民事訴訟法第四百六十六條之一第一項
但書或第二項（詳附註）所定關係之釋明文書影本。
中      華      民      國     九十     年      四      月    二十六    日
                                         書記官  陶  美  玲
附註：
民事訴訟法第四百六十六條之一（第一項、第二項）：
對於第二審判決上訴，上訴人應委任律師為訴訟代理人。但上訴人或其法定代理人具
有律師資格者，不在此限。
上訴人之配偶、三親等內之血親、二親等內之姻親，或上訴人為法人、中央或地方機
關時，其所屬專任人員具有律師資格並經法院認為適當者，亦得為第三審訴訟代理人
。


司法院資訊處製作；財團法人民間司法改革基金會備份。
